行  政  法  院  判  決                          八十八年度判字第一八三四號
    原      告  甲○○
    被      告  財政部臺灣省北區國稅局
右當事人間因綜合所得稅事件，原告不服行政院中華民國八十七年八月三日台八十七
訴字第三八六四七號再訴願決定，提起行政訴訟。本院判決如左︰
    主  文
原告之訴駁回。
    事  實
緣原告八十一年度綜合所得稅結算申報，被告以其漏報取自國防部中山科學研究院（
以下簡稱中科院）之薪資所得計新台幣（下同）六○○、六九六元，乃核定補徵稅額
九四、三六一元。原告不服，乃就取自中科院薪資所得六○○、六九六元部分，申請
復查，未准變更，遂循序提起行政訴訟。茲摘兩造訴辯意旨如次：
原告起訴意旨略謂︰一、按所得稅法第四條第八款「左列各種所得，免納所得稅：一
、．．．八、中華民國政府或外國政府，國際機構、教育、文化、科學研究機構、團
體或其他公私組織，為獎勵進修、研究或參加科學或職業訓練而給與之獎學金及研究
、考察補助費等，但受領之學金或補助費，如係為授與人提供勞務所取得之報酬，
不適用之。」因此，本系爭所得是否具研究補助費之性質，而合於免稅之規定自應探
究其實質，查上開免稅條款立法意旨，應係配合憲法第一百六十六條「國家應獎勵科
學之發明與創造」，對於從事科學研究工作者，予以租稅優惠，以獎勵提昇國家科技
水準，細究中科院乃國家研究機構，從事國防科技的研發，為獎勵研究發放的研究補
助費，係由國防部撥發之專案研發經費支付，經由該研發經費支付的裝備、儀具等各
項支出均屬免稅，發自該專案經費的研補費自應免稅，也完全合於免稅之立法意旨，
依法免納所得稅。但細究訴願駁回書中理由，均以該項給付係按月依職級支給，屬勞
務所得，故需課稅，但查研發工作怎能不經勞務而有成果﹖依財稅機關勞務定義的認
定邏輯，按月按職即稱勞務，難道沒按月沒按職就可稱不是勞務嗎﹖世上有勞務的研
補費和無勞務的研補費之區分嗎﹖從事研發工作而發放的研補費怎能因給付方式來決
定應否課稅﹖免稅的認定應看其本質而非給付方式，中科院係政府國防研發機構，其
工作性質同為政府機關的財政部應瞭如指掌，怎能在給付方式上大作文章﹖依財政部
對免稅條款的但書認定，不就排除所有免稅項目嗎﹖試問免稅項目中那一項可不經勞
務取得﹖天下有「不勞而獲」的美事嗎﹖稅法既配合憲法對科學研發訂有免稅優惠，
絕不同意財政部以勞務一辭來抹殺，也非同其對勞務一詞的認定，因如依給付方式來
認定，可給全國公司機構一個最佳避稅條款，只要以不按月的給付，就可報稱係一項
研補費而免課稅，對國家稅收不是造成莫大損害嗎﹖駁回書理由以「按月給付」此項
法律未規定的免稅要件強入免稅的認定，有違「租稅法定」原則，再以「按職級給付
」來否定研補費本質，更違「論理法則」，更有甚者牴觸了憲法一百六十六條對科學
研發的獎勵，故訴願決定的研補費課稅認定應屬不當，應予撤銷。二、本件研補費是
否課徵所得稅，財政部早在六十八年即與中科院互有免稅共識，對中科院未開立扣繳
憑單給員工，稅捐稽徵機關十數年來並無疑義，八十一年中科院尚去函財政部台灣省
北區國稅局，檢送有關研補費資料及說明，以證明該項給付應屬免稅範圍，該局亦無
疑義，然突於八十五年財政部在稅法並未修改下，將本項研補費下達課稅令，並追繳
五年，在訴願駁回書中，財政部不實地自稱係「查得」，前面說過，財政部早在六十
八年就已知悉本項給付，並與中科院有多次函釋，怎能厚顏地稱「查得」﹖純為欲加
之稅，何患無辭；既無逃漏，怎可追溯五年﹖如依財政部在駁回書中為徵稅所述所有
理由，為何不早在六十八年即據此理由要求中科院開單徵稅呢﹖可見財政部六十八年
與八十五年的認定解釋不同，政府屬一體，政策應前後連貫，縱有重新認定，應詳述
理由，重新發佈，新函令應自發佈日起生效，行政院亦曾公開宣示：課稅解釋令不得
追溯既往，以最近中、小學教師課後輔導費應予課稅的報導，其與本案有極大雷同，
但卻能受賦稅署基於信賴及保護原則免追繳五年，怎會有如此差別待遇﹖決策漫無標
準，踐踏法治，也違反憲法第七條國民在法律上一律平等的保障，如此厚此薄彼，實
難令人心服。三、依訴願駁回理由稱本案追補五年係依據稽徵法第二十一條規定，但
細閱其第一款「依法應由納稅義務人申報繳納之稅捐，已在規定期間內申報，且無故
意以詐欺或其他不正當方法逃漏稅捐者，其核課期間為五年。」可否依據，值得商榷
，所謂「依法」應係依所得稅法第七十六條「納稅義務人辦理結算申報，應檢附扣繳
憑單．．．」所為，而當年扣繳義務人並未發放扣繳憑單，納稅義務人如何申報﹖當
不負漏報之責，行政院駁回書稱「漏報」完全罔顧事實（見監察院調查剪報），本案
應屬扣繳義務人「漏扣」問題，依法應先追究責任，納稅義務人當年如有扣繳憑單，
未納入結算申報單內，才屬「漏報」，才應受追繳，財稅單位如此不當援引法令，損
害人民權益，應受糾舉。四、本案被告不實地自稱係「查得漏報」而追溯五年，縱不
論其「查得漏報」是否站得住腳，而被告在追繳程序上，明目張膽的違法：所得稅法
第八十八條『納稅義務人有．．．各類所得者，應由扣繳義務人於給付時，依規定之
扣繳率．．．扣取稅款．．．』、第九十三條『稽徵機關接到扣繳義務人之申報書表
後，應即審核所得額及扣繳稅額．．．』、第九十四條『．．．扣繳義務人於扣繳稅
款時．．．如原扣稅額與稽徵機關核定稅額不符時．．．不足之數由扣繳義務人補繳
．．．扣繳義務人得向納稅義務人追償之。』、第一百十四條第一款『扣繳義務人未
依第八十八條規定扣繳稅款者，除限期責令補繳應扣未扣或短扣之稅款．．．』。上
述條文規定了扣繳義務人和稽徵機關在本案中無可逃避的責任，稽徵機關顯然並未確
實審核扣繳義務人當年提報之申報書表中的稅額，以致造成了今日的追補，對國家稅
收及納稅義務人都蒙受莫大傷害，嚴重失職在先，現又不依追補稅序，限期責令扣繳
義務人補繳本案研補費應扣未扣的法定扣繳率稅款，反而逕向無辜納稅義務人催補稅
款，雙方有循私勾結、串通避責之嫌，應予詳細查明。五、綜合前述，財稅機關對本
件系爭研補費的課稅認定、追溯決定和追補程序都有錯失，免稅條款的但書規定有牴
觸憲法之嫌，亟待大法官解釋釐清，但財稅機關前後有不同的認定，主管財政機關應
合理說明前後不一致的原因，並發佈新函令，以不追溯既往的原則處理本案，否則自
應依歷年徵、納雙方共識，就系爭所得列入免納所得稅項目，但如仍一意孤行，甘冒
課稅解釋令不得追溯及違背信賴及保護原則，破壞政府威信，強制追繳，也應依法定
程序，限期責令扣繳義務人補繳當年應扣未扣的法定扣繳率六，再向納稅義務人核
算餘額，法條未明定限期是多久，顯然亦應有一定期限，本案在行政救濟的三階段，
都未獲答覆，是否已算過了限期﹖敦請貴院審慎考量，當然九十四條亦明定扣繳義務
人得向納稅義務人追償並無損失，但對納稅義務人權益則影響甚大，因被告逕將其計
入當年已結算完畢的申報單內，有可能打壞納稅義務人當年的合法節稅規劃及夫妻納
稅申報人的安排；而未依法先向扣繳義務人扣取六預扣稅額，將損害原告在訴訟期
間滯納金、利息等的支出，嚴重影響原告權益。只要未先向扣繳義務人追繳法定扣繳
率數額，而向納稅義務人核算的稅額未扣除該項扣繳數額概屬違法之舉，稽徵單位怎
可用後掣發又無法定預扣額的扣繳憑單來向納稅義務人追繳﹖我們認為本案如不依法
定程序處理，相信全國將有許多公司機構群起效尤，反正短扣稅款被抓到，也不需負
任何責任，只要向納稅義務人追繳即可，有如此荒謬的法律嗎﹖在訴願駁回書中看到
的都是適法性有爭議的認定理由，但對原告所提相關問題均不予答覆，尤其有關依法
先向扣繳義務人追繳的程序問題更置之不理，怎令百姓心服﹖李總統對本案的認知「
到底是誰的錯，要徹底了解，如果是政府的錯，政府就應該負責任地加以解決，錢應
該由政府支出。」，最能反映納稅人心聲，故懇請貴院依法主持正義，詳盡調查本案
行政違失，並撤銷行政救濟復查、訴願、再訴願中不當的處分，亦恭請貴院鑒核，撤
銷原告核定補稅九四、三六一元之不當處分，並准依原申報書所載內容，計算當年應
納稅額而免為補繳之決定等語。
被告答辯意旨略謂：一、經查中科院之預算雖分別依計畫編列人事費支應其員工之各
項給與，但實際上領受「科技品位加給」或「技術津貼」之非軍職人員，無論配屬之
單位或參與不同計畫，悉依該院所訂「科技人員品位加給支給標準表」、「技術員薪
給標準表」之等級，每月按級定額領取「科技品位加給」或「技術津貼」。該院與其
聘僱人員之約定事項亦載明所指薪給，除實物代金及眷補費外，包括全部給與，是以
該院非軍職人員所領受之「科技品位加給」或「技術津貼」，核屬其因提供勞務所取
得之報酬，另被告於八十二年間曾派員前往該院現場瞭解結果，該院支付非軍職人員
之「科技品位加給」及「技術津貼」係採按月給付方式，是依相關法條及函釋規定，
原核定以系爭薪資所得（研究補助費或品位加給）六○○、六九六元，併課當年度綜
合所得額，核定應補稅額九四、三六一元，要無不合，請予維持。二、至原告主張於
申報所得稅時，即依當年度扣繳憑單誠實申報，原處分怠於事實之認定，在認定標準
未明確前，追溯補徵系爭所得之綜合所得稅，實有悖依法課稅原則乙節；按財政部六
十八年十一月三十日台財稅第三八五○一號函釋，中科院發給研究人員之研究加給依
職級按月定額發給者，應屬各該研究人員之薪資所得，應於給付時應依法辦理扣繳，
所得人並應於年度結算申報時合併申報課稅，並自六十九年一月起適用。是「品位加
給」屬薪資所得應合併申報課稅已臻明確，原告主張顯係對法令之誤解。三、另主張
稅捐稽徵人員逐年審閱中科院相關之會計資料，對系爭金額未予扣繳，均未予置喙，
顯證同意中科院對該所得性質認定為研究補助費，屬免稅範圍乙節，。查就中科院系
爭「品位加給」及「技術津貼」是否依法扣繳、申報情事，於被告成立前即八十年元
月間經桃園縣稅捐稽徵處大溪分處去函中科院請依法辦理，被告成立後亦先後多次函
請中科院提示資料供核，此有被告大溪稽徵所八十三年一月二十二日北區國稅大溪審
第00000000號等函件可稽，是原告主張委無足採。且按現行所得稅法對此相
關之規定條文，係於五十二年制訂迄今，對系爭「品位加給」及「技術津貼」應依法
課徵所得稅之規定並未修正，被告依所得稅法規定補徵八十一年度綜合所得稅，依法
並無不合，請予維持。至中小學教師課後輔導所得是否免稅，財政部尚未函示辦理，
其與本案之補徵無。五、綜上論述：原處分及所為復查決定並無違誤，請駁回原告
之訴等語。
    理  由
按中華民國政府或外國政府，國際機構、教育、文化、科學研究機構、團體，或其他
公私組織，為勵進修、研究或參加科學或職業訓練而給與之學金及研究、考察補
助費等所得，免納所得稅。但受領之學金或補助費，如係為授與人提供勞務所取得
之報酬，不適用之，為行為時所得稅法第四條第八款所規定。又凡公、教、軍、警、
公私事業職工薪資及提供勞務者之所得，為薪資所得，該項所得之計算，以在職務上
或工作上取得之各種薪資收入為所得額；前項薪資包括薪金、俸給、工資、津貼、歲
費、金、紅利、各種補助費及按月或按年分期給付之退休金或養老金。但為雇主之
目的，執行職務而支領之差旅費、日支費及加班費不超過規定標準者，及依同法第四
條規定免稅之項目，不在此限，復為同法第十四條第一項第三類所明定。查，原告八
十一年度綜合所得稅結算申報，經被告查得原告取自中科院之薪資所得六○○、六九
六元未合併申報，遂依查得資料核定其綜合所得總額一、六六七、八七八元，補徵稅
額九四、三六一元。原告不服，就其取自中科院之薪資所得六○○、六九六元部分，
循序提起行政訴訟，主張：所得稅法第四條第八款之免稅條款，其立法意旨，應係配
合憲法第一百六十六條之規定，對於從事科學研究工作者，予以租稅優惠，以勵提
昇國家科技水準，中科院乃國家研究機構，從事國防科技之研發，為勵研究發放之
研究補助費，發自該專案經費自應免稅。故而本案原告所領取之「品位加給」（或「
技術津貼」）所得為研究補助費應合於免稅優惠之立法目的，依法免納所得稅。又該
項所得之本質，財政部早在六十八年即與中科院互有免稅共識，況依所得稅法第八十
八條、第九十三條、第九十四條及第一百一十四條第一款之規定，稽徵機關未盡扣繳
義務，則本件所得自應免稅。上開免稅條款的但書規定，有牴觸憲法第一百六十條規
定之嫌，亟待大法官解釋釐清，但財稅機關前後有不同的認定，主管財政機關應合理
說明前後不一致的原因，並發布新函令，以不追溯既往的原則處理本案，否則自應依
歷年徵、納雙方共識，就系爭所得列入免納所得稅項目，但如仍一意孤行，甘冒課稅
解釋令不得追溯及違背信賴及保護原則，破壞政府威信，強制追繳，也應依法定程序
，限期責令扣繳義務人補繳當年應扣未扣的法定扣繳率六，再向納稅義務人核算餘
額。本案被告未依法定程序處理，嚴重影響原告權益等語。經查，憲法第一百六十六
條係規定國家應獎勵科學之發明與創造，與憲法第十九條規定人民有依法律納稅之義
務，兩者併行不悖。前者，要求政府提供資金，從事科學發明與創造之獎勵；但並不
因此免除該類人員依法納稅之義務。因此，除非法律明定得免納稅義務者外，稅捐單
位對之課徵各類稅款，於法並無不合。從而，中科院不論依何法源設立，其所屬人員
是否具有同軍人之身分，除非法律明定免徵綜合所得稅外，自不得解免其納稅之義
務。又行政法上所謂信賴保護原則，係指人民因相信既存之法秩序，而安排其生活或
處置其財產，則不能因嗣後法規之制定或修正，而使其遭受不能預見之損害，用以保
護人民之既得權益。本原則之適用，係在禁止新制定或修正法規有溯及既往之效力。
而所謂平等原則，係指相同之事件應為相同之處理，不同之事件則應為不同之處理，
除有合理正當之事由外，否則不得為差別待遇。本件中科院之預算雖分別依計畫編列
人事費支應其員工之各項給與，但實際上領受「品位加給」或「技術津貼」之非軍職
人員，無論配屬之單位參與不同計畫，均依該院所訂「科技人員品位加給支給標準表
」、「技術員薪給標準表」之等級，每月按級定額領取科技品位加給或技術津貼。且
該院與其聘僱人員之約定事項亦載明所指薪給，除實物代金及眷補費外，包括全部給
與，其非軍職人員所領受之科技品位加給或技術津貼，核屬因提供勞務所取得之報酬
，應無行為時所得稅法第四條第八款免納所得稅規定之適用。況被告於八十二年間派
員前往該中科院瞭解結果，其支付非軍職人員之科技品位加給及技術津貼確係按月給
付方式，復經中科院八十一年十一月三日（八一）訓誠字第一六八七三號函致被告，
說明該院各類薪資扣繳所得稅狀況：「以該院於年度開始即訂有各項研究計畫，並按
照研究計畫逐月實施。各項研究計畫除一般經費外，為獎勵科技人員竭盡心智參與研
發工作，另編列研發人員研究補助費及技術津貼。為便利作業，研發人員研究補助費
係採按月發放方式，再經由成本歸戶手續，回歸計畫預算內（研究補助費採個案給付
，必將增加人力及作業之負擔，不符經濟效益）」等語。足見中科院給付非軍職員工
之品位加給及技術津貼之所得，屬經常性研究補助費給與，且依職級按月定額支給，
為提供勞務所取得之報酬，依首揭規定，核非免稅之薪資所得，被告依法發單補徵稅
款，並未逾稅捐稽徵法第二十一條所定核課期間，於法並無不合，且尚不違背法律不
溯既往原則。而首揭所得稅法之規定一直未變更，僅就該稅法條文文義加以闡明之行
政院及財政部之函釋見解有異，而有變更，則上開函釋之變更應追溯至首開稅法頒布
時生效適用，且無行政法信賴保護原則之適用。亦無違平等原則。另納稅義務人如有
所得稅法第十四條第一項各類之所得，即應依同法第七十一條規定申報納稅，而所得
稅法第九十五條之規定，僅係為加強課稅資料之正確性，授予稽徵機關調查及督促扣
繳義務人對於扣繳報告之確實，是尚不因稽徵機關未為調查或按期扣繳稅款及督促扣
繳義務人，即認納稅義務人就其取得之所得不負申報納稅之義務。從而，被告依據首
揭法律規定，課徵原告本件系爭所得稅，無違憲法第七條、第一百六十六條之規定。
原告主張，核無足採。原處分洵無違誤，一再訴願決定，遞予維持，俱無不合。原告
起訴意旨，難謂為有理由，應予駁回。
據上論結，本件原告之訴為無理由，爰依行政訴訟法第二十六條後段，判決如主文。
中    華    民    國     八十八      年      五      月       七        日
                    行 政 法 院 第 五 庭
                                審 判 長 評  事      廖  政  雄
                                         評  事      林  家  惠
                                         評  事      吳  明  鴻
                                         評  事      趙  永  康
                                         評  事      沈  水  元
右  正  本  證  明  與  原  本  無  異
                                         法院書記官  陳  佩  玲
中    華    民    國     八十八      年      五      月       七        日
